【裁判字號】    92,判,1220
【裁判日期】    920918
【裁判案由】    農保
【裁判全文】
最  高  行  政  法  院  判  決                  九十二年度判字第一二二○號
    上  訴  人  內政部
    代  表  人  余政憲
    被 上訴 人  甲○○○
右當事人間因農保事件，上訴人對於中華民國九十年九月十三日臺北高等行政法院八
十九年度訴字第二五九○號判決，提起上訴，本院判決如左：
    主  文
上訴駁回。
上訴審訴訟費用由上訴人負擔。
    理  由
一、本件上訴人主張：（一）本件農保事項，上訴人非受託行使公權力之團體，更非
    駁回被上訴人訴願時之原處分機關，詎被上訴人逕以上訴人為被告提起本件訴訟
    ，於法不合。最高行政法院八十九年九月份第二次庭長法官聯席會議就此亦有定
    論，原判決就當事人適格事項未依職權審酌，遽作成實體裁判，已見違失。（二
    ）被上訴人雙眼視障，於八十八年六月九日申請殘廢給付，據沐恩眼科診所八十
    八年六月七日出具之殘廢診斷書所載，被上訴人雙眼青光眼於八十三年七月二十
    五日至該診所初診，雙眼視神經受損，右眼視神經已萎縮，視力僅有光感，左眼
    只餘管狀視野，雙眼眼壓仍高，左眼於八十四年九月十八日施行青光眼小樑切除
    ，八十六年十月十三日行白內障摘除及植入人工水晶體。右眼初診時未矯正及矯
    正後視力均為光感，開具殘廢診斷書時，右眼視力矯正後為無光感，左眼視力矯
    正後為○．一，據此，依農民健康保險殘廢給付標準表「失明」之定義，則其雙
    眼之殘廢程度符合農民健康保險殘廢給付標準表第十六項第六等級（一目失明，
    他目視力減退至○．一以下者），應發給殘廢給付五四○日，計一八三、六○○
    元，惟被上訴人右眼視障部分，依殘廢診斷書所載，於八十三年七月二十五日初
    診時，右眼視神經已萎縮，視力已診斷為「僅有光感」，已達前述農民健康保險
    殘廢給付標準表所訂失明之程度，依法即可提出殘廢給付申請，而其於八十八年
    六月九日始提出右眼殘廢給付申請，核已逾二年請求權時效，依農民健康保險條
    例第二十三條規定，先就雙眼殘廢程度核定，再予扣除右眼失明之第十九項第八
    等級殘廢給付三六○日，實發一八○日計六一、二○○元，否則，如直接就其逾
    請求權時效之右眼殘廢不予給付，僅就左眼視力部分予以核定，被上訴人僅符合
    農民健康保險殘廢給付標準表第二十二項第十一等級，應發給殘廢給付一六○日
    ，是以，勞工保險局之核定已就有利於被上訴人之利益考量。惟本案原判決卻以
    被上訴人八十三年七月二十五日初診時，右眼為「僅有光感」，與八十八年六月
    七日終止治療時診斷為「無光感」，究有程度之不同，「僅有光感」是否等同「
    失明」，尚有疑義，及被上訴人自八十三年七月二十五日至八十八年六月七日期
    間，治療左眼之同時，右眼亦加以治療為依據，認右眼殘廢給付之請領未逾二年
    請求權時效。然「僅有光感」與「無光感」或縱有程度之不同，惟農民健康保險
    殘廢給付標準表已有明定，不能「辨明暗」或「僅能辨眼前手動者」即屬失明，
    換言之，「僅能辨眼前手動者」即屬法所明定之失明，然「有光感」、「無光感
    」其視力障害程度較僅能辨眼前手動視力為弱，僅能辨眼前手動者屬失明，則「
    有光感」、「無光感」當屬「失明」之程度，故原判決謂「僅有光感」是否等同
    失明，尚有疑義，顯對法令不夠甚解。又被上訴人失明之症狀於八十三年初診時
    已固定，縱如原判決所述被上訴人右眼亦曾加以治療，係由僅有光感轉為無光感
    ，惟依農民健康保險條例第三十六條及同條例施行細則第六十二條規定所稱「治
    療終止」，需具備三項要件，即「經治療後」、「症狀固定」、「再付治療仍不
    能期待其治療效果」之狀態，得申請殘廢給付，本案被上訴人右眼為僅有光感，
    縱經治療，被上訴人右眼視力最後仍為無光感，亦屬不能期待其治療效果之狀態
    （即並無使其視力好轉）。綜上，被上訴人右眼於八十三年七月二十五日即已失
    明成殘，自是日即為農民健康保險條例第二十三條規定之「得請領之日」，被上
    訴人於八十八年六月九日始提出右眼殘廢給付申請，顯已逾二年請求權時效之規
    定，原判決未參採前述之失明定義，因而作成被上訴人右眼殘廢給付未逾二年請
    求權時效之決定，亦嫌失據，為此求為廢棄原判決不利上訴人部分，並駁回被上
    訴人於原審該部分之訴。
二、被上訴人則以：（一）被上訴人為屏東縣農會被保險人，參加上訴人委託勞工保
    險局所辦理之農民健康保險，故勞工保險局所為之處分即為上訴人之處分，上訴
    人於原審時對此無異議，茲再事爭執，應無理由。至鈞院八十九年九月份第二次
    庭長法官聯席會議之決議，與本案不相同，不能比附援引。（二）被上訴人並非
    醫療專業人員，聽從醫師建議及處方，自八十三年七月二十五日初診時迄八十八
    年六月七日停止看診，共計看診六十次，每次雙眼皆接受治療，看診醫師從未告
    知被上訴人之右眼已屬失明確定，否則豈有持續治療右眼之理。是被上訴人右眼
    既尚在看診及繼續用藥中，則對被上訴人而言，自無從認為已具備請領保險給付
    狀態之存在，亦無怠於行使權利之情形，時效自不得於該時起算，而應自八十八
    年六月七日停止治療時起算。（三）被上訴人之右眼雖失明在前，遭認逾時效而
    無法申請右眼之殘廢給付，但嗣後左眼又再失明，已符合二眼失明之情形，故應
    自最後一眼失明時起算請領保險給付之時效等語，資為抗辯。
三、原審斟酌全辯論意旨及調查證據之結果，以：按農民健康保險條例第三十六條第
    一項、第二十三條及其施行細則第六十三條第一項規定，得請求殘廢給付之要件
    有二：１、被保險人因遭受傷害或罹患疾病，經治療終止後，其身體遺存障害，
    適合殘廢給付標準表規定之項目。２、經保險人自設或特約醫療機構診斷為永久
    殘廢者。然是否為永久殘廢，惟有醫療機構之診治醫師最清楚，而農民健康保險
    殘廢給付標準表所謂「失明」、「視力減退至○．一以下或○．○二以下或○．
    ○六以下」，乃視力之測定，初診時測定視力為「失明」或「○．一以下」，經
    過治療以後，失明者因而復明，視力○．○五者提升為○．一，並非絕無可能，
    故是否永久殘廢，應以診治之醫師為病患治療後，最後之診斷為準，從而農民健
    康保險條例第二十三條所規定「領取保險給付之二年間請求權時效」，應自該日
    起算。本件被上訴人於八十三年七月二十五日前往沐恩眼科診所初診時，其右眼
    雖診斷為「僅有光感」，惟此與八十八年六月七日終止治療時診斷為「無光感」
    ，究有程度上之不同；姑不論「僅有光感」是否等同上訴人所稱之「失明」，尚
    有疑義，且被上訴人自八十三年七月二十五日至八十八年六月七日期間，前往沐
    恩眼科診所門診治療雙眼達六十次之多，直至八十八年六月七日始宣告治療終止
    ，並診斷雙眼已成殘廢，並於翌日向勞工保險局提出殘廢給付之申請，是其申請
    右眼部分之殘廢給付，顯未逾二年時效，勞工保險局以罹於時效為由，否准核發
    被上訴人右眼部分之殘廢給付，不無違誤，審議審定、一再訴願決定未予糾正，
    均有未合，被上訴人就此加以指摘，非無理由，爰將一再訴願決定及原處分關於
    否准被上訴人申請右眼殘廢給付之部分撤銷。
四、本院按：農民健康保險條例第三條規定：「本保險之主管機關：在中央為內政部
    ；在直轄市為直轄市政府；在縣（市）為縣（市）政府。」同條例第四條第一項
    規定：「本保險由中央主管機關設立之中央社會保險局為保險人。在中央社會保
    險局未設立前，業務暫委託勞工保險局辦理，並為保險人。」訴願法第七條規定
    ：「無隸屬關係之機關辦理受託事件所為之行政處分，視為委託機關之行政處分
    ，其訴願之管轄，比照第四條之規定，向原委託機關或其上級機關提起訴願。」
    行政訴訟法第二十四條第一款之規定，經訴願程序之行政訴訟，其被告為駁回訴
    願時之原處分機關。查本件上訴人係農民健康保險在中央之主管機關，依法應設
    立中央社會保險局為保險人，惟目前中央社會保險局並未設立，業務暫委託勞工
    保險局辦理，並為保險人；而與上訴人無隸屬關係之勞工保險局對被保險人申請
    殘廢給付之核定，視為委託機關即上訴人之行政處分，是被保險人不服勞工保險
    局關於農民保險給付之核定，循序提起行政訴訟時，自應以本件上訴人為被告。
    查本件被上訴人於不服農民健康保險監理委員會審議，循序提起行政訴訟，原係
    以勞工保險局為被告，經原審審判長定期命補正應以內政部為被告，被上訴人乃
    補正以內政部為被告，誠難謂本件行政訴訟有當事人不適格之情形。上訴人主張
    被上訴人在原審起訴，不應以其為被告乙節，尚不足採。次按：「被保險人因遭
    受傷害或罹患疾病，經治療終止後，如身體遺存障害，適合殘廢給付標準表規定
    之項目，並經保險人自設或特約醫療機構診斷為永久殘廢者，得按其當月投保金
    額，依同表規定之殘廢等級及給付標準，一次請領殘廢補助費。」「領取保險給
    付之請求權，自得請領之日起，因二年間不行使而消滅。」「依本條例第三十六
    條規定請求殘廢給付者，以被保險人自設或特約醫療機構診斷為永久殘廢或永不
    能復原之當日，為本條例第二十三條所定之得請領之日。」農民健康保險條例第
    三十六條第一項、第二十三條及其施行細則第六十三條第一項定有明文。足見得
    請求殘廢給付之要件有二：（一）被保險人因遭受傷害或罹患疾病，經治療終止
    後，其身體遺存障害，適合殘廢給付標準表規定之項目。（二）經保險人自設或
    特約醫療機構診斷為永久殘廢者。蓋是否為永久殘廢，惟有醫療機構之診治醫師
    最清楚，故是否永久殘廢，自應以診治之醫師為病患治療後，最後之診斷為準，
    即經過診治醫師治療終止並診斷殘廢時，始得請領殘廢給付。換言之，農民健康
    保險條例第二十三條所規定「領取保險給付之二年請求權時效」，應自該日起算
    。查本件被上訴人於八十三年七月二十五日前往沐恩眼科診所初診時，其右眼經
    診斷為「僅有光感」，八十八年六月七日終止治療時診斷為「無光感」，此期間
    被上訴人前往沐恩眼科診所門診治療達六十次之多。在沐恩眼科診所於治療被上
    訴人左眼之同時，亦就其右眼加以治療，直至八十八年六月七日始宣告治療終止
    ，並診斷被上訴人之雙眼已成殘廢，被上訴人即於翌日即八十八年六月八日向勞
    工保險局提出殘廢給付之申請等情，為原審依法確定之事實。本件被上訴人右眼
    之治療，至八十三年七月二十五日既未終止，揆諸前開規定及說明，即難認其於
    該日已符合請領殘廢補助費之要件，自不得以該日起算領取保險給付之請求權時
    效期間。被上訴人右眼之治療，係於八十八年六月七日始行終止，其於翌日向勞
    工保險局請領殘廢補助，自未逾二年之時效期間，勞工保險局以罹於時效為由，
    否准核發被上訴人右眼部分之殘廢給付，不無違誤，審議審定、一再訴願決定未
    予糾正，均有未合，原審爰將一再訴願決定及原處分關於否准被上訴人申請右眼
    殘廢給付之部分撤銷，核無不合。上訴意旨求予廢棄，為無理由，應予駁回。
據上論結，本件上訴為無理由，爰依行政訴訟法第二百五十五條第二項、第九十八條
第三項前段，判決如主文。
中    華    民    國    九十二      年      九        月      十八      日
                    最 高 行 政 法 院  第 三 庭
                                審 判 長 法  官      吳  錦  龍
                                         法  官      黃  合  文
                                         法  官      林  家  惠
                                         法  官      劉  鑫  楨
                                         法  官      吳  明  鴻
右  正  本  證  明  與  原  本  無  異
                                         法院書記官  阮  桂  芬
中    華    民    國    九十二      年      九        月      十八      日


司法院資訊處製作；財團法人民間司法改革基金會備份。
